【裁判字號】    94,勞簡上,51
【裁判日期】    950719
【裁判案由】    給付違約金
【裁判全文】
臺灣臺北地方法院民事判決            94年度勞簡上字第51號
上  訴  人  佳姿蓓麗國際美容有限公司
法定代理人  乙○○
訴訟代理人  張建鳴律師
訴訟代理人  鄭昱廷律師
複代理人    莊佳樺律師
被上訴人    丙○○
            甲○○
            戊○○
            丁○○
共      同
訴訟代理人  林鳳秋律師
共      同
複  代理人  詹素芬律師
上列當事人間請求給付違約金事件，上訴人對於中華民國94 年1
月28日臺灣臺北地方法院臺北簡易庭93年度北勞簡字第132號第
一審判決提起上訴，本院於94年6月28日言詞辯論終結，判決如
下：
    主  文
上訴駁回。
第二審訴訟費用由上訴人負擔。
    事實及理由
一、上訴人起訴主張：伊僱用被上訴人擔任美容師，惟被上訴人
    自民國（下同）93年7月16日起即未上班，連續曠職數十日
    ，經上訴人一再通知被上訴人前來辦理離職等手續，均未獲
    置理。依被上訴人所簽任職承諾書第6條約定，離職時應於
    1個月前提出書面辭呈申請，主管級以上應於2個月前提出書
    面辭呈申請，經直屬主管及總經理核准並辦理交接無誤後，
    始生辭職效力。復依任職承諾書第7條規定，如違反本承諾
    書之規定或未依規定服勤，致使公司遭受損失或未依離職規
    定辦理時，應賠償違約金100,000元。被上訴人既未依約提
    出書面辭呈，又未辦理離職手續，已違反上開約定，應各給
    付上訴人100,000元之違約金。又被上訴人丙○○、甲○○
    、戊○○任職期間分別溢領20,646元、43,290元、6,273元
    之績效獎金，上訴人自得依不當得利之法律關係請求渠等返
    還。爰提起本訴，請求命：1.被上訴人丙○○應給付上訴人
    120,646元，及其中100,000元部分自起訴狀送達之翌日起至
    清償日止，20,646元自準備書狀送達之翌日起至清償日止，
    均按年息百分之5計算之利息。2.被上訴人甲○○應給付上
    訴人143,290元，及其中100,000元部分自起訴狀送達之翌日
    起至清償日止，43,290元自準備書狀送達之翌日起至清償日
    止，均按年息百分之5計算之利息。3.被上訴人戊○○應給
    付原告106,273元，及其中100,000元部分自起訴狀送達之翌
    日起至清償日止，6,273元自準備書狀送達之翌日起至清償
    日止，均按年息百分之5計算之利息。4.被上訴人丁○○應
    給付原告100,000元，及自起訴狀送達之翌日起至清償日止
    ，按年息百分之5計算之利息之判決。
    原審判決命被上訴人丙○○、甲○○、戊○○應返還其於任
    職期間分別溢領20,646元、43,290元、6,273元之績效獎金
    及各自93年9月14日、同年月1日及同年月14日起，均至清償
    日止，按年息5%計算之利息，並為假執行之宣告，而駁回上
    訴人其餘之訴。上訴人僅就其違約金敗訴部分提起本件上訴
    ，並於本院聲明：（一）原判決不利於上訴人之部分廢棄。
    （二）上開廢棄部分，被上訴人應各自再給付上訴人100,00
    0元並加計法定遲延利息。
二、被上訴人則以：系爭承諾書第6條、第7條固約定員工離職應
    以書面提出始生辭職效力，違約者應給付系爭違約金100,00
    0元，惟依勞動基準法第15條準用第16條第1項第2、3 款之
    規定，勞工欲終止勞動契約只須於20日或30日前預告雇主即
    可，不以書面為必要，是前開約定顯違反勞基法之強制規定
    ，應屬無效。且被上訴人於離職前已向主管為辭職之表示，
    是被上訴人縱未以書面提出辭呈，亦已生辭職效力。況被上
    訴人曾多次向上訴人索取離職申請書，均遭上訴人拒絕，依
    民法第101條規定，被上訴人離職之條件業已成就，是上訴
    人請求被上訴人給付違約金，至於績效獎金，係上訴人對於
    業務人員依銷售成績之多寡給予一定比例之獎金，且績效獎
    金並非產品本身之價值，上訴人以發生消費者退貨之情形，
    即要求員工退還績效獎金，並無理由等語，資為抗辯。並於
    本院聲明：上訴駁回。
三、經查，被上訴人受雇於上訴人公司擔任美容師職務，並簽立
    任職承諾書，依任職承諾書第6條離職規定約定：「離職時
    應於1個月前提出書面辭呈申請，主管級以上應於2個月前提
    出書面辭呈申請，經直屬主管及總經理（副總經理）核准並
    辦理交接無誤後，始生辭職效力。」、第7條約定：「如違
    反本承諾書之規定或未依規定服勤，致使公司遭受損失或未
    依離職規定辦理時，本人願賠償違約金100,000元。」，嗣
    被上訴人陸續於93年6、7月間離職，惟未依前開約定提出離
    職申請書經直屬主管及總經理（副總經理）核准並辦理交接
    ，即行離職等情，有任職承諾書4件（見原審卷第6頁至第9
    頁）可稽，並為兩造所不爭執，應可信實。
四、惟上訴人主張被上訴人未依前開約定完備離職手續即行離職
    ，有違約情事，應依約給付違約金，則為被上訴人否認，並
    以前開情詞置辯。是本件之爭點即在於：上訴人請求被上訴
    人給付違約金，有無理由？被上訴人之違約情事，有無可歸
    責之事由？茲分述如下：
(一)按契約當事人約定其契約須用一定方式者，在該方式未完成
    前，推定其契約不成立，民法第166條定有明文。經查，兩
    造既於系爭任職承諾書第6條約定被上訴人欲離職時，須預
    先提出書面辭呈申請，而此項約定並無違反法律強行禁止規
    定或有何顯失公平之處，則雙方自應依約遵循，是被上訴人
    向上訴人為終止僱傭契約之意思表示，即須以書面方式為之
    。被上訴人雖云前開約定違反勞動基準法之強制規定，應屬
    無效，惟查，勞動基準法對終止僱傭契約意思表示之方式並
    未設有限制規定，被上訴人以此抗辯前開契約約定違反法律
    強制規定，並無可取。又上訴人主張：因美容業人員流動率
    高，為能有效管理員工，並做適當之人力調配，故要求其所
    僱用之員工欲離職時須完備一定手續；再參諸系爭任職承諾
    書另約定如員工未依規定完成離職手續，須支付上訴人違約
    金，益見兩造約定被上訴人欲終止契約須用一定之方式，此
    項約定並非以保全證據為目的，而係認為僱傭契約應待一定
    方式之完成，始生終止之效力，準此，被上訴人如欲終止系
    爭僱傭契約，依約必須以書面方式為之。被上訴人辯稱於伊
    向主管以口頭方式為欲離職之意思表示時，即生終止系爭僱
    傭契約之效力云云，與兩造之前開約定不符，並無足取。
(二)上訴人雖主張被上訴人未依約提出書面之辭職申請，顯有違
    約之情事，即應依約給付違約金等語，惟查：
  １證人即時任被上訴人之主管林逸凡曾於原審到場證稱：「（
    略）離職部份也有制式的表格，就是離職申請書，這些表格
    是放在管理部，須透過主管去拿，．．．．．要離職的人要
    視職級的不同，在不同的時間之前提出申請，要離職者必須
    先報告他的上層主管，上層主管再向我報告，由我去向管理
    部拿離職申請書交給要離職的人，要離職者填好離職申請書
    後再層層往上陳報，每一層的主管都會在上面簽核，如果我
    上面的主管核准離職申請後，會用口頭的方式告訴我，我再
    轉告要離職的人．．．．．．．」等語（見原審卷第113頁
    ），另證人即任職於上訴人財務部門之邱惠珍亦曾於原審到
    場證稱：「我是在原告公司的財務部門工作，擔任出納、會
    計，公司的職離申請書是由我保管，公司因為要控制公司的
    人事，保持人事穩定，所以規定一定要由高階的主管來拿離
    職申請書，一般的員工來拿離職申請書我不會給他。」、「
    公司規定是當區最高級的業務主管才有權可以拿，公司有分
    北、中、南三區，北區最高級的業務主管是林逸凡，他是業
    務經理。」、「．．．離職申請書是由主管來領，離職者填
    寫好以後往上陳報，主管會在上面簽核，最後批准以後主管
    會再以口頭告知離職人員。．．．．」等語（見原審卷第11
    8頁至第119頁）。足見上訴人規定要離職者，必須先向主管
    表明離職之意，再由當區最高級之業務主管即林逸凡向負責
    保管制式離職申請書之邱惠珍索取，欲離職者填妥該制式離
    職申請書後再將該申請書交由主管層層向上陳報，俟總經理
    批准後再由主管轉告欲離職者經批可之離職時間，方能完成
    離職手續。
  ２另證人呂淑雲並於原審具結證稱：「（略）如果美容師要離
    職，．．．．．．總經理批准以後交給課長，由課長在公司
    制式的離職單蓋大小印，美容師拿到離職單才算正式離職。
    （略）」等語（見原審卷第57頁），證人蘇玉琴亦於原審具
    結證稱：「．．．．至於美容師要離職的話，通常是由要離
    職的美容師口頭告知主管，再由主管報告給公司，由公司發
    了離職單，美容師才算是離職。」、「．．．離職都是靠口
    頭告知主管，主管再轉告林逸凡經理，林經理再轉告陳總經
    理，陳總經理再交給會計部門的課長發正式的離職單，公司
    對於他們所發的離職單以外的書面文件都是不認帳的。（略
    ）」等語（見原審卷第60頁）。前開證人之證詞，核與上訴
    人所提出其所備之制式之離職申請書（見原審卷第94頁、第
    96 頁、第126頁、第128頁）相符，益徵被上訴人在離職前
    應填妥上訴人印製之制式離職申請書，並經各級主管批可及
    上訴人用印後，方能完成前開約定之離職手續，並非被上訴
    人所得任意提出自行繕寫之書面文件即可。
  ３上訴人雖備有制式之離職申請書，供欲離職者使用，然上訴
    人印製之離職申請書，平時係由財務部門專人（按即證人邱
    惠珍）保管，需當區最高級業務主管（即證人林逸凡）方能
    領取，並非一般員工隨時隨處即能取得上訴人之離職申請書
    乙節，亦據證人邱惠珍、林逸凡到場證述無訛（見原審卷第
    118頁號至第119頁、第113頁），參之證人呂淑雲於原審具
    結證稱：「（略）美容師會一直來找我要離職單，有時總經
    理會叫我們去慰留要離職的美容師。從我進原告工作以後，
    類似的事情出現過好多次，．．．．．。以我的經驗，大概
    十個人離職只有一個會拿到公司給的離職單。」等語（見原
    審卷第57頁），及證人蘇玉琴於原審所為「公司對於他們所
    發的離職單以外的書面文件都是不認帳的。」之證詞（見原
    審卷第60頁），由前開證人之證詞互核以觀，益徵被上訴人
    能否依約提出離職申請書，及完備兩造約定之離職手續，尚
    需視上訴人有無發給離職申請書、及主管是否批可離職申請
    而定，並非被上訴人隨手即可取得上訴人公司制式之離職申
    請書加以填載後，即可滿足前開約定離職之要求程序。
  ４而被上訴人抗辯其屢向上訴人表明欲離職之意，其上級主管
    即北區最高業務主管林逸凡亦知悉被上訴人想要離職，然上
    訴人始終不肯發給離職單等情，復經證人呂淑雲、蘇玉琴於
    原審結證屬實（見原審卷第58頁、第62頁、第61頁），證人
    林逸凡並證稱：「有，他們四個人都曾經不止一次向我表示
    過要離職，我當時有慰留四個被告，也有請我下一層的主管
    去慰留他們。」、「四個人中有二個人，我記得一個是丙○
    ○，另一個我忘記了，曾經向我要離職申請單，我並沒有將
    離職申請單交給他們。」、「因為上訴人公司規定離職要層
    層上報，被上訴人上面還有一層主管，然後再上一層的主管
    才是我，被上訴人要離職時，應該要透過他們上一層的主管
    來向我報告，但是他們直接找我拿離職申請單，所以我就沒
    有給他們。」等語（見原審卷第114頁至第115頁）。核與被
    上訴人抗辯：其欲離職，並迭向主管呂淑雲、蘇玉琴、林逸
    凡等人表明辭意，惟主管間互踢皮球，就是不發給離職申請
    書等語相吻合，是被上訴人所辯：因上訴人無故拒不發給制
    式離職申請書，致其無法完成約定之離職手續等語，信屬非
    虛。證人林逸凡、呂淑雲、蘇玉琴等人既均知悉被上訴人意
    欲離職，而系爭離職申請單亦僅只證人林逸凡有權取得，亦
    如前述，然證人呂淑雲、蘇玉琴等人既未替被上訴人向證人
    林逸凡要求索取上訴人公司印制之離職申請書，證人林逸凡
    復以因為上訴人公司規定離職要層層上報，被上訴人自行越
    級向其索取離職申請單，所以拒絕發給，林逸凡此舉顯然欠
    缺正當性及必要性，被上訴人自是無法取得上訴人公司制式
    之離職申請單，倘林逸凡始終不發給離職申請書，被上訴人
    豈非永遠無法申請離職？足認被上訴人固有未依約完成離職
    手續之違約情事，亦難認其有可歸責之事由。
  ５上訴人復主張被上訴人未提出書面報告書申請離職，僅以口
    頭提出，亦不符系爭任職承諾書第6條之約定云云，惟查，
    系爭任職承諾書第6條之離職規定係約定：「離職時應於1個
    月前提出書面辭呈申請，主管級以上應於2個月前提出書面
    辭呈申請，經直屬主管及總經理（副總經理）核准並辦理交
    接無誤後，始生辭職效力。」，並未約定被上訴人另需提出
    「書面報告書」，且上訴人公司規定之離職程序，係要求欲
    離職者透過主管，取得上訴人公司保管之制式離職申請書呈
    請主管核可，業經證人林逸凡於原審到場證述綦詳（見原審
    卷第113頁），已如前（二）１述，並未要求被上訴人需提
    出書面報告書，證人林逸凡亦非因被上訴人未提出書面報告
    書始未發給上訴人公司之離職申請書，足徵前開任職承諾書
    第6條約定之書面辭呈申請，即係需經直屬主管及總經理（
    副總經理）核准之上訴人公司印制之制式離職申請書（見原
    審卷第94頁、第96頁、第126頁、第128頁）至明。
  ６上訴人雖提出證人呂淑雲、蘇玉琴、林逸凡人所寫之報告書
    各一件（見原審卷第95頁、第97頁、第153頁）為證，惟查
    ，證人呂淑雲係擔任主任職務，證人蘇玉琴係擔任副理職務
    ，證人林逸凡係擔任副總經理暨北區最高級業務主管，核與
    被上訴人所任之一般美容師之職務不同，佐之證人邱惠珍於
    審中證稱：「其實我說的離職單就是離職申請書，離職申請
    書是由主管來領，離職者填寫好以後往上陳報，主管會在上
    面簽核，最後批准以後主管會再以口頭告知離職人員。蘇玉
    琴、呂淑雲要離職的時候只有寫離職報告書，我是請她們回
    來補寫離職單。」等語（見審卷第119頁），益見兩造間並
    未約定離職前需提出離職之「書面報告書」，上訴人之受雇
    人如欲離職者，依前開約定，確實需具備提出者，僅上訴人
    保管之離職申請書而已，上訴人主張被上訴人除離職申請書
    外，並需提出書面報告云云，徒增系爭任職承諾書所無之限
    制，並無可取。
(三)承前所述，被上訴人於離職前確曾多次向主管即證人呂淑雲
    、蘇玉琴、林逸凡等人表明辭意，惟其主管林逸凡拒不發給
    上訴人公司之制式離職申請書，被上訴人自無法完備上訴人
    要求之離職手續，職故，被上訴人縱有未依約完成離職手續
    之違約情事，亦難認其有可歸責之事由，應可認定。復按，
    因條件成就而受不利益之當事人，如以不正當行為阻其條件
    之成就者，視為條件已成就，民法第101條第1項亦有明文。
    證人林逸凡於被上訴人任職上訴人期間，擔任上訴人之副總
    經理，並為上訴人北區最高階業務主管，職掌被上訴人之人
    事行政事項，其於接獲被上訴人欲離職之訊息後，無故拒不
    發給離職申請單，致被上訴人無法提出系爭任職承諾書第6
    條約定之書面辭呈，因而不能完成上訴人所要求之離職手續
    ，林逸凡既係上訴人之副總經理暨北區最高級業務主管，依
    民法第224條之規定，林逸凡此項行為應等同於上訴人之行
    為，則被上訴人無法依系爭任職承諾書第6條之約定提出上
    訴人公司制式之書面辭呈完成離職手續，即係因上訴人之不
    正當行為所致，依前開法條規定，應認兩造間約定之離職條
    件即被上訴人之離職手續業已完備，準此，上訴人主張被上
    訴人有未完成離職手續之違約情事，而可依系爭任職承諾書
    第7條規定，請求被上訴人各給付其違約金100,000元及法定
    遲延利息，即屬乏據。
五、從而，上訴人依兩造間之勞動契約法律關係提起本訴，主張
    被上訴人有違反系爭任職承諾書第6條約定之事實，各應依
    第7條約定給付違約金100,000元，及自起訴狀繕本送達被上
    訴人之翌日起至清償日止，按年息百分之五計算之利息，即
    屬無據，不應准許。原審判決駁回上訴人此部分之請求，於
    法並無不合，上訴人上訴意旨指摘原判決此部分不當，為無
    理由，其上訴應予駁回。
六、本件判決事證已明，兩造其餘攻擊防禦方法及舉證，核與判
    決結果無影響，爰不另一一論述。
七、據上論結，本件上訴為無理由，依民事訴訟法第436條之1第
    3項、第449條第1項、第78條，判決如主文。
中    華    民    國    95    年    7     月    19    日
                  勞工法庭    審判長法  官  黃莉雲
                                    法  官  鄭佾瑩
                                    法  官  林振芳
以上正本係照原本作成
不得上訴
中    華    民    國    95    年    7     月    19    日
                                    書記官  李淑芬


司法院資訊處製作；財團法人民間司法改革基金會備份。
